【裁判字號】    95,重上,220
【裁判日期】    950815
【裁判案由】    履行買賣契約
【裁判全文】
臺灣高等法院民事判決                 95年度重上字第220號
上  訴  人  甲○○
                        樓
被 上 訴人  乙○○
訴訟代理人  陳麗菁律師
            張智剛律師
上列當事人間請求履行買賣契約事件，上訴人對於中華民國九十
五年三月三十一日台灣士林地方法院九十四年度訴字第八０七號
第一審判決提起上訴，經本院於九十五年七月二十五日言詞辯論
終結，判決如下：
    主    文
上訴駁回。
第二審訴訟費用由上訴人負擔。
    事 實 及 理 由
一、本件上訴人聲明求為判決：(一)原判決廢棄。(二)被上訴人應給
    付上訴人新台幣（下同）六百四十一萬五千三百九十一元，
    及自民國（下同）九十四年十月四日所具民事更正狀繕本送
    達之翌日起，至清償日止，按年息百分之五計算之利息。
    被上訴人聲明求為判決：上訴駁回。
二、上訴人起訴主張：伊於九十三年十二月七日向被上訴人購買
    坐落台北市○○區○○段一小段九三地號土地，所有權應有
    部分一萬分之八十二，及其地上建物即一二四四０建號、門
    牌號碼台北市北投區○○○路八之一號五樓房屋所有權全部
    暨其公共使用部分，以及同地段三九四地號土地所有權應有
    部分一萬分之四十，及其地上建物即一一二六五建號、門牌
    號碼台北市北投區○○○路一號地下樓之所有權應有部分三
    十一分之一暨其公共使用部分（下稱系爭不動產），並簽訂
    房地產買賣契約書（下稱系爭買賣契約），約定買賣價金二
    千一百四十萬元。伊已依約交付第一期款一百萬元、及第二
    期款面額三百萬元之支票；嗣伊向銀行申請貸款未果，被上
    訴人即依兩造協議於兌付上開支票後，以面額一百五十萬元
    之支票退還予伊，故伊實際交付之第二期款僅為一百五十萬
    元，差額一百五十萬元部分則計入買賣價金尾款。又伊原擬
    向銀行辦理轉貸事宜，因保證人未獲銀行同意而未能順利撥
    款，兩造遂於九十四年一月二十一日協議在系爭買賣契約第
    十一條第十一項加註由伊向被上訴人租用系爭不動產，約定
    租期自九十四年一月二十一日起，至同年五月十五日止，期
    間被上訴人原抵押借款需繳付利息十六萬元，及上開房屋水
    電費、大廈管理費及地下室停車場管理費，悉由伊以租金支
    付，被上訴人則同意伊先行進入系爭不動產進行裝潢。伊均
    依約履行，然進行裝潢時卻遭該大樓管理委員會制止，迄未
    能完成裝潢，被上訴人復不願續訂租約，並以口頭向伊表示
    不願出售系爭不動產與伊，其後並將系爭不動產出售予訴外
    人黃騰瑜，並於九十四年八月十八日辦畢所有權移轉登記。
    被上訴人已違反系爭買賣契約，且屬給付不能，除應退還已
    收價款二百五十萬元及同額之違約金，並應賠償伊已付房屋
    仲介費十萬元、因貸款成功須另行支付之仲介費八十萬元、
    租金十六萬元、房屋拆遷搬運費二十八萬元、大樓管理費一
    萬九千八百元，車庫管理費三千六百元、電費一千九百九十
    一元、及傢具費用五萬元，共計一百四十一萬五千三百九十
    一元之損害等情，爰依系爭買賣契約之約定，求為命被上訴
    人給付六百四十一萬五千三百九十一元並加付法定遲延利息
    之判決。
    被上訴人則以：依系爭買賣契約第十一條第十項約定，上訴
    人至遲應於九十四年一月二十日繳交買賣價金尾款，然其屆
    期仍積欠一千八百九十萬元迄未給付；嗣上訴人雖曾以需使
    用房屋為由，要求伊先將系爭不動產以租賃方式租予其使用
    ，惟其於租賃期間竟擅將系爭房屋設施及隔間、外牆拆除一
    空，欲增建違章建築，已逾承租人使用之權限；是伊於租期
    屆滿即拒絕續租，並將上訴人寄送之租金支票委請律師通知
    領回，兩造已無任何租賃關係存在。另伊已依法發函催告並
    解除系爭買賣契約及沒收已繳交之價金，且代書亦已將伊上
    開意思表示轉達上訴人，且兩造於九十四年七月七日進行調
    解時，伊當場再以口頭為解除系爭買賣契約並沒收已繳交價
    金之意思表示，是系爭買賣契約確已依法解除，伊將系爭不
    動產出售並移轉登記予他人，自無違約可言等語，資為抗辯
    。
三、兩造不爭執之事實：
    (一)兩造於九十三年十二月七日就系爭不動產簽訂買賣契約書
      ，約定買賣價金為二千一百四十萬元；並約定付款方式為
      ：簽約時，上訴人應繳交第一期款一百萬元；最遲於
      九十三年十二月二十八日前上訴人應辦理銀行對保、同時
      用印，並支付第二期款三百萬元；俟權狀下達三日內，
      由上訴人新貸行庫代償被上訴人原抵押款，於塗銷後付清
      第三期款一千七百四十萬元。而上開第一期款已於九十三
      年十二月七日由被上訴人收訖；第二期款則由上訴人交付
      面額三百萬元之支票，經兌現後，嗣因上訴人向銀行申請
      貸款未果，由被上訴人以面額一百五十萬元之支票返還上
      訴人。上訴人對於第二期款實際僅繳交一百五十萬元，差
      額一百五十萬元部分則計入買賣價金尾款（見原審卷十頁
      至十八頁、二六頁至三十頁之上訴人所提出系爭買賣契約
      書）。
    (二)嗣因上訴人未能於九十三年十二月二十八日前完成向銀行
      貸款對保手續，同時用印，並如期付清第三期買賣價金尾
      款，被上訴人同意將系爭不動產以租賃方式租予上訴人使
      用，租賃期間自九十四年一月二十一日起，至同年五月十
      五日止，租金共計十六萬元，上訴人得先行進入系爭不動
      產進行裝修，惟於買賣價金尾款付清前不得進入居住，且
      不得籍故遲延給付尾款。另自租屋裝修之日起之水、電費
      ，由上訴人負擔。惟於上開租賃期間屆滿後，上訴人仍未
      給付買賣價金尾款（見原審卷十六頁、二九頁之上訴人所
      提出系爭買賣契約書）。
    (三)被上訴人於九十四年六月二十日委由陳麗菁律師以律師函
      催告上訴人，向上訴人為應於函到七日內出面付清前述買
      賣價金之尾款，否則，將依法解除雙方所訂買賣契約之意
      思表示（見原審卷三三頁之上訴人所提出之該催告函）；
      嗣被上訴人以上訴人逾期仍未給付，乃再以九十四年七月
      一日鼎字第九四一０九號律師函向上訴人為解除系爭買賣
      契約及沒收已繳交買賣價金之意思表示（見原審卷九十頁
      ）。被上訴人係於九十四年七月十五日將系爭不動產出售
      予訴外人黃騰瑜，並已於同年八月十八日辦畢所有權移轉
      登記（見原審卷六五頁至六六頁）。
四、上訴人主張：伊於九十三年十二月七日向被上訴人購買系爭
    不動產，約定買賣價金二千一百四十萬元。伊已依約繳交第
    一期款一百萬元、及第二期款面額三百萬元之支票；嗣伊向
    銀行申請貸款未果，被上訴人即依兩造協議於兌付上開支票
    後，以面額一百五十萬元之支票退還予伊，故伊實際繳交之
    第二期款為一百五十萬元，差額一百五十萬元部分則計入買
    賣價金尾款。又伊原擬向銀行辦理轉貸事宜，因保證人未獲
    銀行同意而未能順利撥款，兩造遂於九十四年一月二十一日
    協議於系爭買賣契約第十一條第十一項加註由伊向被上訴人
    租用系爭不動產，約定租期自九十四年一月二十一日起，至
    同年五月十五日止，期間被上訴人原抵押借款需繳付利息十
    六萬元，及該房屋水電費、大廈管理費及地下室停車場管理
    費，悉由伊以租金支付，被上訴人則同意伊先行進入系爭不
    動產進行裝潢。伊均依約履行，然進行裝潢時卻遭該大樓管
    理委員會制止，迄未能完成裝潢，被上訴人復不願續訂租約
    ，並以口頭向伊表示不願出售系爭不動產與伊，其後並將系
    爭不動產出售予訴外人黃騰瑜，並於九十四年八月十八日辦
    畢所有權移轉登記。被上訴人已違反系爭買賣契約之約定，
    且屬給付不能，除應退還已收價款二百五十萬元及同額之違
    約金，並應賠償伊已付房屋仲介費十萬元、因貸款成功須另
    行支付之仲介費八十萬元、租金十六萬元、房屋拆遷搬運費
    二十八萬元、大樓管理費一萬九千八百元，車庫管理費三千
    六百元、電費一千九百九十一元、及傢具費用五萬元，共計
    一百四十一萬五千三百九十一元之損害云云；而被上訴人則
    以前開情詞置辯。經查：
   (一)被上訴人未能依系爭買賣契約第四條有關給付第二期款之
     約定，最遲應於九十三年十二月二十八日前完成向銀行貸
     款對保手續，同時用印，此為兩造所不爭執。上訴人既未
     取得銀行之同意核准貸款，勢將影響兩造於系爭買賣契約
     第四條有關給付第三期尾款所約定：「俟權狀下達三日內
     ，由買方（指上訴人）新貸行庫代償賣方（指被上訴人）
     原抵押貸款，於塗銷後付清（尾款）同時交屋」之第三期
     款付款期限，並據證人即受兩造委託辦理系爭不動產所有
     權移轉登記事宜之代書陳佳齡在原審證稱：「兩造簽約時
     我在場，當初付款的方式就依照契約書第四條辦理，因為
     第二次付款已經約定在九十三年十二月二十八日前要對保
     用印，也就是在付第二次款時已經確定貸款可以下來了，
     對保就是表示銀行同意貸款，用印是指要到稅捐機關辦理
     土地增值稅及契稅申報，如果這樣的話，在對保後十天到
     十四天貸款就會下來，權狀也是這個時候會下來，到時就
     要同時付尾款，但本件在九十三年十二月二十八日銀行並
     未同意核准貸款，沒有對保用印，所以才產生爭議」（見
     原審卷一一六頁之言詞辯論筆錄）；次查兩造復已於系爭
     買賣契約第十一條第十項約定：「本案最遲應於九十四年
     一月二十日前付清尾款，結案交屋」（見原審卷十六頁、
     二九頁之上訴人所提出系爭買賣契約書）。雖上訴人主張
     上開約款僅為被上訴人單方之要求，伊並未同意云云，惟
     查系爭買賣契約第十一條第十項尾款交付期限之約款下方
     ，除有被上訴人之簽章及見證人陳忠涵之簽名外，尚有上
     訴人之簽章，且上訴人復自認該簽章為真正（見原審卷一
     Ｏ四頁之言詞辯論筆錄），而證人陳佳齡及證人即系爭不
     動產買賣之仲介業務員陳忠涵並均在原審一致證稱：「於
     註記上開約款時，上訴人確有簽名及蓋章」（見原審卷一
     一四頁、一一六頁之言詞辯論筆錄），再經參諸上訴人於
     其簽章之左側，雖尚加註有系爭買賣契約第十一條第十一
     項系爭不動產租賃條款，然於該第十一項約款之末，上訴
     人已另行簽名及按指印，並復於修改增刪處加按上訴人之
     指印（見原審卷十六頁、二九頁之上訴人所提出系爭買賣
     契約書），益見上訴人於系爭買賣契約第十一條第十項約
     款左側之簽章，顯與系爭買賣契約第十一條第十一項有關
     租賃約款之簽章無關，況衡之常情，上訴人果就上開約款
     未予同意，豈願於上開約款簽名並蓋章，堪認兩造於簽訂
     上開約款時，確已合意以九十四年一月二十日為上訴人交
     付買賣價金尾款之最後期限，殊無疑義。足見上訴人所為
     之上開主張，殊不足取。
   (二)兩造雖曾於九十四年一月二十一日合意由被上訴人將系爭
     不動產以租賃方式，出租予上訴人，約定租期自九十四年
     一月二十一日起，至九十四年五月十五日止，租金十六萬
     元，並已由被上訴人收訖，為兩造所不爭執。兩造並於系
     爭買賣契約第十一條第十一項有關租賃約款約明「…買方
     （指上訴人）得先行進入本標的裝修，惟於尾款付清前不
     得進入居住，並不得藉故遲延付款」（見原審卷十六頁、
     二九頁之上訴人所提出系爭買賣契約書）。足見兩造間租
     約條款之簽訂，其目的僅為使上訴人得以進行裝修而已，
     並無變更或延長原訂買賣價金尾款給付之期限甚明。
   (三)兩造復已於系爭買賣契約第十條第一項約定：「買方（指
     上訴人）不依約履行付款或契約所定其他各項義務者，即
     為買方違約，賣方（指被上訴人）得限期催告履行，逾期
     仍不履行，即得解除契約並將已收之價款全數沒收，充作
     違約罰金」（見原審卷十五頁、二八頁背面），為兩造所
     不爭執。而上訴人既於約定給付買賣價金尾款之最後期限
     即九十四年一月二十日迄未給付，為上訴人所不爭執，則
     被上訴人據以抗辯上訴人未依約定期限履行給付買賣價金
     尾款，經伊限期催告仍未給付，已屬違約，伊已合法解除
     該買賣契約，並依上開約定，沒收上訴人已繳交價金二百
     五十萬元充作違約金，應屬有據。雖上訴人主張被上訴人
     所為催告給付買賣價金尾款及解除系爭買賣契約之意思表
     示，均未合法送達與伊，依法不生效力云云，惟查被上訴
     人係委由陳麗菁律師以九十四年六月二十日鼎字第九四一
     ０六號律師函催告上訴人，應於函到七日內，付清買賣價
     金之尾款，否則，將依法解除買賣契約（見原審卷三三頁
     之上訴人所提出該催告函），該函係向上訴人之戶籍地址
     台北市○○路○段六八號十一樓之一送達，雖遭退回，惟
     同時送達與代書陳佳齡者，則已據陳佳齡簽收（見原審卷
     八五頁至八六頁），而代書陳佳齡已於九十四年六月下旬
     將上開催告函轉交予上訴人收受，已據證人陳佳齡在原審
     證述屬實（見原審卷八七頁之代書陳佳齡函、一一七頁之
     言詞辯論筆錄），顯見該催告上訴人限期給付買賣價金尾
     款之意思表示，業已於九十四年六月下旬合法送達上訴人
     。嗣被上訴人以上訴人逾期仍未給付買賣價金尾款，乃再
     委請陳麗菁律師以九十四年七月一日以鼎字第九四一０九
     號律師函向上訴人為解除系爭買賣契約及沒收已繳交買賣
     價金之意思表示，該函向上訴人上開戶籍地址送達，仍遭
     退回，惟被上訴人已於九十四年七月七日兩造在台北市北
     投區調解委員會進行調解當日，當場以口頭向上訴人為解
     除系爭買賣契約之意思表示，已據證人陳忠涵、陳粕銘在
     原審一致證述屬實（見原審卷一一四頁至一一五頁、一三
     五頁之言詞辯論筆錄），顯見系爭買賣契約業經被上訴人
     合法解除。是上訴人所為此部分之主張，亦不足取。
   (四)系爭買賣契約既經被上訴人合法解除，並依約定沒收上訴
     人已繳交之買賣價金二百五十萬元充作違約金，則其於嗣
     後將系爭不動產另行出售予訴外人黃騰瑜，並於九十四年
     八月十八日辦畢所有權移轉登記（見原審卷六五頁至六六
     頁之上訴人所提出土地及建物登記謄本），核屬正當權利
     之行使。上訴人主張被上訴人違約，且屬給付不能，應退
     還伊已繳交價金二百五十萬元及給付伊同額之違約金云云
     ，亦無足取。另上訴人請求被上訴人應賠償伊已付房屋仲
     介費十萬元、因貸款成功須另行支付之仲介費八十萬元、
     租金十六萬元、房屋拆遷搬運費二十八萬元、大樓管理費
     一萬九千八百元，車庫管理費三千六百元、電費一千九百
     九十一元、及傢具費用五萬元之損害部分，經查上開費用
     均屬上訴人所應自行負擔之費用，況被上訴人又係以上訴
     人違約為由，合法解除系爭買賣契約，亦不應負賠償責任
     ，足見上訴人所為此部分之主張，亦非可取。
五、從而，上訴人依據系爭買賣契約第十條第二項、第四項之約
    定，請求被上訴人給付六百四十一萬五千三百九十一元並加
    付法定遲延利息，自屬不應准許。原審所為上訴人敗訴之判
    決，核無違誤。上訴論旨仍執前詞指摘原判決不當，求予廢
    棄改判，為無理由。
六、至兩造其餘之攻擊或防禦方法及未經援用之證據，經本院斟
    酌後，認為均不足以影響本判決之結果，自無逐一詳予論駁
    之必要，併此敘明。
據上論結，本件上訴為無理由，依民事訴訟法第四百四十九條第
一項、第七十八條，判決如主文。
中    華    民    國    95    年    8     月    15    日
                  民事第六庭   審判長法  官  林鄉誠
                                     法  官  彭昭芬
                                     法  官  楊豐卿
正本係照原本作成。
如不服本判決，應於收受送達後20日內向本院提出上訴書狀，其
未表明上訴理由者，應於提出上訴後20日內向本院補提理由書狀
（均須按他造當事人之人數附繕本）上訴時應提出委任律師或具
有律師資格之人之委任狀；委任有律師資格者，另應附具律師資
格證書及釋明委任人與受任人有民事訴訟法第466條之一第一項
但書或第二項（詳附註）所定關係之釋明文書影本。
中    華    民    國    95    年    8     月    16    日
                                      書記官  殷丹妮
附註：
民事訴訟法第四百六十六條之一（第一項、第二項）：
對於第二審判決上訴，上訴人應委任律師為訴訟代理人。但上訴
人或其他法定代理人具有律師資格者，不在此限。
上訴人之配偶、三親等內之血親、二親等內之姻親，或上訴人為
法人、中央或地方機關時，其所屬專任人員具有律師資格並經法
院認為適當者，亦得為第三審訴訟代理人。


司法院資訊處製作；財團法人民間司法改革基金會備份。
